最高法院刑事判決　　　　　　　一○○年度台上字第四一六號
上　訴　人　蔡秋美
選任辯護人　林仕訪律師
上　訴　人　黃俊諺
選任辯護人　李國禎律師
上列上訴人等因違反證券交易法案件，不服台灣高等法院台南分
院中華民國九十八年九月十四日第二審更審判決（九十七年度金
上重更(一)字第三五二號，起訴案號：台灣嘉義地方法院檢察署九
十四年度偵字第四○七四號），提起上訴，本院判決如下：
    主  文
原判決關於蔡秋美、黃俊諺部分均撤銷，發回台灣高等法院台南
分院。
    理  由
本件原判決撤銷第一審科刑之判決，經比較刑法之新舊規定後，
改判均論處上訴人蔡秋美、黃俊諺二人共同犯證券交易法第一百
七十一條第一項第一款之操縱證券交易價格罪刑。固非無見。
惟查：(一)原判決事實認定黃俊諺於民國九十二年底，知悉洪氏英
科技股份有限公司（下稱洪氏英公司）新台幣（下同）十億元之
現金增資計畫後，即告知該公司負責人洪登順（經另案判決）必
須將洪氏英公司股票之市場價格，維持在每股二十至二十二元之
間，始能吸引投資人投資新股，並建議洪登順盡可能提供大量之
證券交易帳戶（即俗稱之「人頭帳戶」），以便操縱該公司之股
票交易價格。洪登順與黃俊諺二人均明知在集中交易市場買賣股
票，應依市場買、賣數量及價格，自然形成交易價格，不得為影
響某種有價證券之交易價格，直接或間接從事其他影響集中交易
市場某種有價證券交易價格之操縱行為，乃渠等二人仍與當時擔
任洪氏英公司財會部主管李博源、副理蔡秋美及會計室助理人員
張曉萍（經原審判處罪刑，並諭知緩刑，因未經上訴確定），基
於意圖以預定交易價格，人為操縱上櫃洪氏英公司股票在集中交
易市場之交易價格，以順利發行該公司新股之犯意聯絡及行為分
擔，由洪登順與黃俊諺各自尋找可供使用之人頭帳戶，取得各該
人頭帳戶之存摺、印章等相關物品交予蔡秋美及張曉萍負責保管
，由張曉萍負責股票交割單之彙整、製作總表及辦理股票交割等
事宜，再將相關報表資料交蔡秋美或李博源負責股票交割之審核
，及股票交割轉帳等事宜，蔡秋美及李博源並負責向洪登順之金
主調度資金，以利股票順利交割，而下單部分則授權黃俊諺全權
處理，所需之數千萬元資金，均由洪登順於幕後提供。黃俊諺隨
即自九十二年十二月一日起至九十三年十一月三十日止，以自己
名義或自稱「林顯慶」、「李清白」或各該人頭帳戶之名義，利
用前揭所示人頭帳戶，連續以預定之價格買入或賣出，委託買賣
櫃檯買賣市場中洪氏英公司之股票，除為吸引投資人進場買賣洪
氏英公司股票外，並操縱該公司股票維持在一定價格之上等情。
其下並以原判決附表二、三所示「九十二年十二月一日至九十三
年十一月三十日」期間，日期欄「有框線」之交易日（即一六一
個營業日），買進或賣出洪氏英公司股票之成交量所占各該營業
日洪氏英公司股票成交量「百分之二十以上」及其間股價之高低
差幅為「百分之一百零三．四十」，與同時期電子工業類指數之
高低差幅為「百分之六十一．四十六」及櫃檯買賣市場（大盤）
高低差幅為「百分之四十七．五十四」，認其等確有操縱股價情
事。且於理由內就其附表二至七所示，說明上訴人等自九十二年
十二月一日起至九十三年十一月三十日止，共計以原判決附表一
所示之人頭帳戶買進洪氏英公司股票二十二萬二千二百二十四千
股、賣出十九萬七千五百四十一千股，分別達該期間總成交量七
十七萬二千九百五十七千股之百分之二十八．七十五與百分之二
十五．六十五，於二五○個營業日中，共計有一六一個營業日買
進或賣出成交量，達各當日成交量百分之二十以上，所占比例甚
高，表示該附表一所示證券帳戶之交易影響洪氏英公司股票之成
交量及成交價格甚鉅，顯與一般交易習慣相悖，而為對上訴人等
二人不利之認定（見原判決第二十二至二十六頁）。然依原判決
附表三所載，洪氏英公司於九十二年十二月一日至同年月三日、
九十三年十一月十九日以後，均未有何股票交易情事。此與原判
決上開事實、理由所指上訴人等二人與洪登順係於九十二年十二
月一日起至九十三年十一月三十日有為本件操縱影響洪氏英公司
股票價格犯行，並不相符，則其事實認定本身及事實認定與其理
由之論敘，均前後不相一致，而有判決理由矛盾之違法。(二)依原
判決上開事實認定及理由論敘，均認上訴人等二人與洪登順、李
博源、張曉萍係自九十二年十二月一日起至九十三年十一月三十
日止，有以上開方式而為本件操縱影響洪氏英公司股價犯行。然
其於說明上訴人等與洪登順等人有操縱影響洪氏英公司股價之主
觀意圖之理由內，則依憑財團法人中華民國證券櫃檯買賣中心九
十八年六月三日函復原審法院所檢附之查詢事項說明，認其對照
洪氏英公司於九十二年底決定擴廠，及該公司董事長洪登順於九
十二年底，開始收集人頭帳戶，交易洪氏英公司股票，經過約二
、三個月時間，洪氏英公司股票自九十三年三月二十六日，至同
年四月十六日，僅二十二日，其股價即由十七．五元漲為二十四
．七元，漲幅高達「百分之四十一．一四」之多，確實符合洪登
順所稱必須將洪氏英公司所發行新股之股價維持在每股「二十至
二十二元」之間等情。再由洪氏英公司股票，隨後自九十三年四
月十六日至同年十一月三十日，股價即由二十四．六元跌至「四
．六十四元」，跌幅高達「百分之八十八．一四」之深，亦見洪
登順在其間完成增資目的，即不再強力介入操縱，而任由洪氏英
公司股價一路下滑，僅剩每股四．六四元，足證其有人為操縱現
象（見原判決第二十四頁）。亦即此一理由論敘似認上訴人等二
人與洪登順等人於九十三年四月十六日迄至同年十一月三十日，
已不再強力介入操縱洪氏英公司股票之股價，任由其一路下滑，
致其股價由二十四．六元跌至「四．六四元」。此與上開事實認
定及理由論述，亦相齟齬，而不無理由矛盾之違失。(三)原判決於
事實欄，係認洪登順欲在嘉義縣太保市洪氏英公司之原址旁，籌
建廠房生產STN－LCD模組，遂向台北銀行（聯貸主辦銀行，嗣因
合併更名為台北富邦商業銀行）等11家銀行團，申請聯貸二十三
億元，但銀行團以洪氏英公司負債比率偏高，要求該公司先行增
資十億元，改善資本結構後，方准予撥貸。洪登順為達銀行團要
求，乃計畫辦理現金增資，洪登順評估當時洪氏英公司能發行之
新股數量僅為六千二百五十萬股，經計算之結果，若欲募集十億
元，必須以每股十六元之價格發行，洪某遂決定以此價格進行現
金增資。而黃俊諺於九十二年底，知悉洪氏英公司之現金增資計
畫後，即告知洪登順必須將該公司股票之市場價格，維持在每股
二十至二十二元之間，始能吸引投資人投資新股，並建議洪登順
盡其可能提供大量之證券交易人頭帳戶，以便操縱洪氏英公司之
股票交易價格等情。其理由內並引用洪登順於第一審審理時證稱
張曉萍曾經在財會部擔任助理，本件證券交易法案件，其個人有
請張曉萍處理黃俊諺股票交易事宜，張曉萍處理後，蔡秋美負責
協助、核對之工作，洪氏英公司董事會通過要現金增資十億元後
，伊確實有請教黃俊諺，十億元增資一定要完成，此與公司之生
存有關，且會影響連帶案子之通過，每股須定到十六元，黃俊諺
告知依其判斷，股價必須要維持在「二十至二十二元」之間，才
能吸引股東認購股票，九十二年年底時，黃俊諺告知可以直接找
一些人頭帳戶來購買股票，之後其就授權黃俊諺去找一些人頭帳
戶等語（見一審卷(五)第二二八至二二九頁），資為其認定依據。
然洪氏英公司係於九十三年五月六日之董事會始通過該十億元現
金增資發行新股案（見法務部調查局台北市調查站影印卷第五十
一頁）。依此，黃俊諺何能於九十二年底，即經洪登順告知該十
億元現金增資案，而與之萌生本件操縱洪氏英公司股價犯意，並
於九十二年十二月起，有該犯行，不無疑問。即洪登順上開供證
亦謂渠係於洪氏英公司董事會通過該十億元增資案後，始找黃俊
諺介入本案。則原判決上開認定之事實及理由之論敘，要與該項
卷證不儘相符，而不無證據上理由矛盾之違法。(四)依原判決認定
之事實，上訴人等二人與洪登順、李博源、張曉萍共同基於意圖
以預定交易價格，人為操縱上櫃洪氏英公司股票在集中交易市場
之交易價格，以順利發行洪氏英公司新股之犯意聯絡及行為分擔
。由黃俊諺於九十二年十二月一日起至九十三年十一月三十日止
，以自己或偽稱「林顯慶」、「李清白」，或偽稱各該人頭帳戶
之名義，利用自己或其他人頭帳戶，連續以預定之價格買入或賣
出，委託買賣洪氏英公司之股票，除為吸引投資人進場買賣該公
司股票外，並操縱該公司股票維持在一定價格之上。期間各證券
商之接單營業員，於買賣洪氏英公司股票成交後，先於盤中以電
話回報成交情形予黃俊諺，盤末再依黃某指示，傳真交割單至嘉
義市○○路○段四九五巷三十七號張曉萍住處，黃俊諺同時並製
作對帳總表，傳真予張曉萍對帳，張曉萍再於次日，將交割單及
買賣統計表交予蔡秋美審核等情，而其事實欄三、雖載稱迄九十
三年七月十二日，因蔡秋美調回洪氏英公司台北市總部，乃將上
開洪氏英公司股票交割事宜交由李博源負責審核。然嗣於其事實
欄五、仍認洪登順、李博源二人與黃俊諺、蔡秋美及張曉萍等人
，於九十三年六月十七日、二十九日、同年七月二日、七日、十
四日、同年八月三日、十七日等七天，利用上開方式，以預先設
定之價格持續買入、賣出操縱洪氏英公司股價，漲跌達三檔以上
，且其成交量達該時段總成交量之百分之五十以上，已影響集中
市場洪氏英公司股票之交易價格（即原判決附表七）等情。此似
認蔡秋美於九十三年七月十二日調回洪氏英公司台北市總部後，
仍繼續參與本件操縱洪氏英公司股價犯行。而蔡秋美於法務部調
查局台北市調查站調查時，辯稱渠於九十一年年初轉任洪氏英公
司財務部專員，負責請款單等單據審核，約一年後升任管理部副
理，負責審核採購文件、應付帳款，於九十三年七月十二日即調
任台北總部擔任總經理室專員等語（見偵字第四○七四號卷第十
五頁），渠嗣於第一審及原審更審前及此次更審亦為相同辯解（
見第一審卷(六)第一一三頁、原審上訴卷(二)第二五三頁、原審更(一)
卷第一宗第一四○頁、第二宗第一○二頁）。此並經張曉萍、洪
登順及證人鄧建東分別於法務部調查局嘉義縣調查站調查、第一
審審理及原審此次更審審理證實無誤（見偵字第一六二四號卷第
七十三頁背面、一審卷第五宗第二三四頁、原審更(一)卷第二宗第
二十八頁）。則蔡秋美所辯其縱有涉案，亦僅至九十三年七月十
二日調職前為止，並未參與其後之犯行等語，似非無據。原審對
所持該辯解及上開有利蔡秋美之卷證，未加採酌，復未於判決內
說明不採之理由，尚嫌理由不備。(五)原判決於理由內係以上訴人
等二人與洪登順等人因洪氏英公司擴廠需要資金向銀行貸款，而
增資、發行新股，經洪登順決定新股以每股十六元發行，為確保
新股順利發行，乃決定將該公司之股票在集中交易市場之交易價
格，控制在每股二十元至二十二元之間，以吸引投資人認購新股
，俾利增資及向銀行貸款。則其進而以預定交易價格，買進或賣
出洪氏英公司之股票，是為操縱該公司在集中交易市場之交易價
格，並非因當時該公司股票有下跌或上漲趨勢，而意圖抬高或壓
低該公司在集中交易市場之股票交易價格，連續以高價買入或以
低價賣出，因認所為與證券交易法第一百五十五條第一項第四款
之「意圖抬高或壓低」之要件，尚有不符（見原判決第三十二頁
）。然依原判決附表三所載，洪氏英公司股票之股價於九十二年
十二月初，係位於每股十九元出頭，則倘如原判決認定，欲將其
價位控制在二十至二十二元，自有拉抬其股價必要。即原判決於
事實欄四之(二)亦認因上訴人等二人與洪登順等人之操作結果，於
該附表四所示「九十三年三月二十六日至同年四月十六日」期間
，共計買進洪氏英公司股票二萬二千零八十千股，賣出一萬四千
七百六十五千股，分別達該期間總成交量九萬五千八百零二千股
之「百分之二十三．零五」及「百分之十五．四一」，並有「十
一日」買進或賣出數量，達當日成交量「百分之二十」，使洪氏
英公司股價自九十三年三月二十六日之「十七．五元」上漲至同
年四月十六日之「二十四．七元」，漲幅達「百分之四十一．一
四」，股價明顯變化，且「九十三年四月十六日」係全期股票交
易之最高成交量，達「二萬四千零五十二千股」（平均成交量三
千零九十二千股）。而同期間電子類股指數及OTC 大盤指數亦呈
同向上漲之勢，其漲幅分別為「百分之二十三．零一」及「百分
之十八．六九」。亦即上訴人等二人與洪登順等人利用該期間之
大盤漲勢，操縱洪氏英公司股價於預定之每股二十至二十四元以
上等情。如果無誤，上訴人等二人與洪登順等人為將洪氏英公司
股票之股價拉抬至其等預定較高之價位，而有上開連續買進賣出
該公司股票之操作，此能否認渠等主觀上無抬高洪氏英公司股票
價格意圖？即原判決理由內亦謂上訴人等二人與洪登順等人運用
自己及人頭證券帳戶，意圖使股價維持於預定（較高）之股票交
易價格，乃於股價未達預定價格時，連續以大量高價買進，及股
價已達預定價格時低價賣出，或以沖洗買賣方式，交易洪氏英公
司股票，而其委託買賣洪氏英公司股票之數量、比例甚高，若干
交易日該公司之股票成交比例甚至逾百分之五十，係由渠等關連
之證券帳戶交易造成，顯與一般交易習慣相悖等語（見原判決第
三十二頁）。此似與證券交易法第一百五十五條第一項第四款之
「意圖抬高或壓低」之構成要件，並無不符。則原判決上開理由
論敘本身，及與其事實認定，均前後不相符合，而不無理由矛盾
之違誤。以上，或係上訴人等二人上訴意旨所指摘，或為本院得
依職權調查之事項，應認原判決關於上訴人等二人部分，仍有撤
銷發回更審之原因。原判決不另諭知無罪部分，基於審判不可分
之原則，併予發回。
據上論結，應依刑事訴訟法第三百九十七條、第四百零一條，判
決如主文。
中    華    民    國  一○○  年    一    月   二十   日
                      最高法院刑事第十庭
                          審判長法官  黃  一  鑫  
                                法官  張  春  福  
                                法官  林  勤  純  
                                法官  陳  國  文  
                                法官  劉  介  民  
本件正本證明與原本無異
                                      書  記  官  
中    華    民    國  一○○  年    一    月  三十一  日
                                                      m